【裁判字號】    94,訴緝,171
【裁判日期】    950302
【裁判案由】    偽造有價證券
【裁判全文】
臺灣高雄地方法院刑事判決             94年度訴緝字第171號
公  訴  人  臺灣高雄地方法院檢察署檢察官
被      告  甲○○
選任辯護人  楊昌禧律師
            洪偉勝律師
上列被告因偽造有價證券等案件，經檢察官提起公訴（73年度偵
字第5268、5912、6702、7240、7999號），本院判決如下：
    主  文
本件免訴。
    理  由
一、本件公訴意旨詳如附件臺灣高雄地方法院檢察署檢察官73年
    度偵字第5268、5912、6702、7240、7999號起訴書（除起訴
    書犯罪事實欄二犯罪事實外）所示內容，並補充記載如下：
   （1）被告甲○○係金億產業股份有限公司（下稱金億公司）
        負責人，為該公司之納稅義務人，其知告訴人張宏明於
        民國70年1 月至同年11月間並未在該公司任職，竟於71
        年1 月間，持由不知名人士，於不詳時地所偽造之工資
        發放明細表共11張，以虛報金億公司自70年1 月起至11
        月止，陸續給付告訴人張宏明勞資分別為新臺幣（下同
        ）1 萬4 千元、1 萬4 千2 百元、1 萬3 千8 百元、1
        萬4 千2 百元、1 萬3 千8 百元、1 萬4 千元、1 萬4
        千2 百元、1 萬4 千元、1 萬4 千2 百元、1 萬4 千2
        百元、1 萬4 千6 百元，共計：15萬5 千2 百元，並以
        詐術向稅捐機關申報金億公司不實之扣繳金額，藉以逃
        漏稅捐（詳如附件之起訴書犯罪事實欄一、部分），因
        認被告甲○○涉有稅捐稽徵法第41條之罪嫌。
   （2）被告甲○○係金世界飯店負責人，該飯店曾向告訴人丁○○購買豬肉。甲○○雖知其台灣土地銀行高雄分行甲
        存帳戶帳號3163之1 之存款已不足，仍意圖為自己之不
        法所有，於72年10月間，在不詳地點，詐簽以73年3 月
        25 日 為發票日之支票兩紙，面額分別為30萬元（票號
        ：159583號）、22萬8 千7 百元（票號：159584號），
        以偽作其數次購買豬肉共計52萬8 千7 百元之價款，使
        告訴人丁○○陷於錯誤，因而交付豬肉數批予告訴人李
        崑成，嗣上開支票屆期提示均遭退票，被告即避不見面
        （詳如附件之起訴書犯罪事實欄三、部分），因認被告
        甲○○涉有票據法第141 條第2 項及刑法第339 條第1
        項詐欺取財罪等罪嫌。
   （3）被告甲○○係曾寶美之配偶，而被告與其配偶曾寶美（
        曾寶美部份，業經本院於73年10月29日，以73年度訴字
        第1115號判決無罪，並經檢察官提起上訴，嗣經臺灣高
        等法院臺南分院於74年10月16日，以74年度上易字第27
        號判決上訴駁回而確定）均明知高雄市○○區○○路51
        號第6 樓之1 及第7 樓，已向台灣省合作金庫分別於70
        年11月4 日設定抵押480 萬元、72年2 月8 日設定抵押
        440 萬元，共設定抵押920 萬元，渠二人仍於72年9 月
        間，在不詳地點，共同連續意圖為自己不法之所有，向
        許告訴人尤秀花詐稱該屋產權清楚，並無其他第三人設
        定抵押權等語，致告訴人丙○○○信其所言而陷於錯誤
        ，而與被告甲○○訂立買賣上開不動產之契約，並約定
        價金共計550 萬元，因而交付被告甲○○150 萬元；其
        復於72年9 月23日，又向告訴人丙○○○詐稱：要向銀
        行貸款400 萬元，告訴人丙○○○應補貼每月之利息3
        萬云云，致告訴人丙○○○陷於錯誤，又自72 年10 月
        15日起至73年2 月15日止，分5 次給付予被告等共計18
        萬3 千3 百30元（詳如附件之起訴書犯罪事實欄四、部
        分），因認被告甲○○涉有連續詐欺取財罪嫌。
   （4）被告甲○○係鑫謙記營造股份有限公司（下稱鑫謙公司
        ）負責人、其妻曾寶美係擔任鑫謙公司之出納職務，而
        被告甲○○與其配偶曾寶美（曾寶美部份，業經臺灣高
        等法院臺南分院74年度上易字第27號判決被告曾寶美無
        罪確定）於72年11月間，共同意圖為自己不法之所有，
        向告訴人真聖工程有限公司（下稱真聖公司）之法定代
        理人孫金田詐稱：鑫謙公司委託真聖公司承造高雄市○○路與五福三路交岔口地下室工字鐵設施，及高雄市○○路與復興路交叉口西側地下室工字鐵設施，工程款分
        別為55萬2 千9 百元、485 萬元，共540 萬2 千9 百元
        ，而真聖公司須向鑫謙公司某買華銀七賢大樓住宅乙戶
        （8 樓之B）， 價金235 萬元，該買賣價金將分期自工
        程款扣除等語，致孫金田信其所言而陷於錯誤，因而完
        成上開工程，而告訴人孫金田就該買賣價金已自工程款
        扣除103 萬，尚餘132 萬之際，始知該房屋起造人業已
        於73年2 月16日，移轉登記為曾寶美，復又再移轉登記
        給第三人黃重仁（黃重仁部份，業經本院於73年10月29
        日，以73年度訴字第1115號判決無罪，並經檢察官提起
        上訴，嗣經臺灣高等法院臺南分院於74年10月16日，以
        74年度上易字第27號判決上訴駁回而確定），而被告竟
        拒不給付上開其餘305 萬2 千9 百元工程款（詳如附件
        之起訴書犯罪事實欄五、部分），因認被告甲○○涉有
        詐欺得利罪嫌。
二、按犯罪後之法律已廢止其刑罰者，與案件時效完成者，均應
    諭知免訴之判決，並得不經言詞辯論為之，刑事訴訟法第30
    3 條第2 款及第4 款、第307 條分別定有明文。次按刑法第
    339 條詐欺罪及稅捐稽徵法第41條逃漏稅捐罪之法定最重本
    刑皆為有期徒刑5 年，依刑法第80條第1 項第2 款規定，其
    追訴權時效期間為10年，惟其追訴權時效如依法律之規定，
    偵查、起訴或審判之程序，不能開始或繼續時，停止其進行
    ，其時效之停止，自停止原因消滅之日起與停止前已經過之
    期間，一併計算，停止原因繼續存在之期間，如達於上開10
    年追訴權時效期間1/4 （即2 年6 月）時，其停止原因視為
    消滅，刑法第80條第1 項第2 款、第83條分別定有明文，又
    前開停止時效進行之事由，包括因被告通緝審判程序不能開
    始或繼續之情形，亦經司法院29年院字第1963號著有解釋意
    旨可參。
三、經查：
  （一）就詳如附件之起訴書犯罪事實欄一、部分所示之被告被
        訴違反稅捐稽徵法第41條部份：按所得稅法第70條第1
        項規定，業已於66年1 月30日修正規定「納稅義務人應
        於每年二月一日起兩個月內，填具結算申報書，向該管
        稽徵機關，申報其上一年度內構成綜合所得總額或營利
        事業收入總額之項目及數額，以及有關減免、扣除之事
        實，並應依其全年應納稅額及尚未抵繳之扣繳稅額，計
        算其應納之結算稅額，並於申報前自行繳納。但短期票
        券利息所得之扣繳稅款不得減除」，是本件應以「71年
        3 月31日」為被告逃漏稅捐犯行之行為最後終了日，而
        本院於73年8 月7 日受理後，迄至76年7 月1 日對此罪
        部分發布通緝等情，有本院73年度訴字第1115號卷第1
        頁所載之收案日期及臺灣高雄地方法院院內索引卡紀錄
        表報表附卷可參；又臺灣高雄地方法院檢察署檢察官開
        始實施偵查日為「73年3 月5 日」，此亦有臺灣高雄地
        方法院檢察署73年度偵字第3206號卷內所載之收案日期
        在卷足憑。是本件被告自76年7 月1 日起發布通緝，迄
        至94年11月4 日，已逾2 年6 月，故計算被告所犯之逃
        漏稅捐罪之追訴權時效期間應為12年6 月，但仍須扣除
        通緝前之偵審期間（臺灣高雄地方法院檢察署檢察官於
        73年3 月5 日受理開始偵查，73年7 月18日提起公訴，
        並自73年8 月7 日由本院受理而繫屬，嗣於76年7 月1
        日發布通緝），因此，本件被告被訴違反稅捐稽徵法之
        追訴權時效完成日，應係於87年1 月27日為追訴權時效
        完成日，況迄今係95年2 月下旬，是被告被訴此部上揭
        犯罪事實之追訴權時效業已完成，揆諸上開刑事訴訟法
        第303 條第2 款規定及說明，本件被告此部分犯罪事實
        爰不經言詞辯論，逕為免訴之諭知。
  （二）就詳如附件之起訴書犯罪事實欄三、部分所示之被告被
        告被訴詐欺取財罪及違反票據法部分，分述如下：
        經查，本件被告被訴詐欺取財罪部分之犯罪行為之終
        了日應為被告開立之支票不獲兌現之「73年3 月25日」
        ，並有支票兩紙附卷足憑，而本院於73年8 月7 日受理
        後，迄至76年7 月1 日對此罪部分發布通緝等情，業已
        如前述；又臺灣高雄地方法院檢察署檢察官就此部犯罪
        事實開始實施偵查日為「73年5 月3 日」，此亦有同上
        署73年度偵字第5912號卷內所載之收案日期在卷足憑，
        是被告自76年7 月1 日起發布通緝，迄至94年11月4 日
        ，已逾2 年6 月，故計算被告所犯之逃漏稅捐罪之追訴
        權時效期間應為12年6 月，但仍須扣除通緝前之偵審期
        間（同上署檢察官於73年5 月5 日受理開始偵查，73年
        7 月18日提起公訴，並自73年8 月7 日由本院受理而繫
        屬，嗣於76年7 月1 日發布通緝）。因此，本件被告上
        開被訴違反詐欺取財罪之追訴權時效完成日，應係於88
        年11月23日為追訴權時效完成日，況迄今係95年2 月下
        旬，揆諸上開刑事訴訟法第303 條第2 款規定及說明，
        本件被告此部分爰不經言詞辯論，逕為免訴定之諭知。
        再查，本件被告被訴違反73年間之票據法第141 條第
        1 項之罪刑部分：被告於73年3 月25日所涉違反票據法
        第141 條第1 項「發票人無存款餘額又未經付款人允許
        墊借而簽發支票，經執票人提示不獲支付者，處二年以
        下有期徒刑、拘役，或科或併科該支票面額以下之罰金
        。」之規定，業已於76年6 月29日廢止上開票據法之罪
        名及刑罰之規定，是本件被告上開被訴票據之罪名及刑
        罰，因此，本件被告上開被訴違反73年間所頒定之票據
        法第141 條第1 項規定之票據罪名刑罰者，揆諸上開刑
        事訴訟法第303 條第4 款規定及說明，本件被告此部分
        犯罪事實爰不經言詞辯論，亦逕為免訴定之諭知。
  （三）就詳如附件之起訴書犯罪事實欄四、部分所示之被告被
        告被訴連續詐欺取財罪部分：經查，本件被告犯罪行為
        終了日，應係告訴人丙○○○最後一次給付利息之日，
        即73年2 月15日，而本院於73年8 月7 日受理後，迄至
        76 年7月1 日對此罪部分發布通緝等情，業已如前述，
        又同上署檢察官開始實施偵查日為73年5 月19日，此亦
        有同上署73年度偵字第6702號卷內所載之收案日期在卷
        足憑。是本件被告自76年7 月1 日起發布通緝，迄至94
        年11月4 日，已逾2 年6 月，故計算被告所犯之逃漏稅
        捐罪之追訴權時效期間應為12年6 月，但仍須扣除通緝
        前之偵審期間（同上署於73年5 月22日受理開始偵查，
        73年7 月18日提起公訴，並自73年8 月7 日由本院受理
        而繫屬，嗣於76年7 月1 日發布通緝）。因此，本件被
        告上開被訴連續詐欺取財罪部分之追訴權時效完成日，
        應係於88年9 月27日為追訴權時效完成日，況迄今係95
        年2 月下旬，揆諸上開刑事訴訟法第303 條第2 款規定
        及說明，本件被告此部分犯罪事實爰不經言詞辯論，逕
        為免訴之諭知。
  （四）就詳如附件之起訴書犯罪事實欄五、部分所示之被告被
        告被訴詐欺得利罪部分：經查，本件被告犯罪行為終了
        日應為前揭房屋起造人登記給第三人黃重仁之日，即73
        年3 月22日。又本院於73年8 月7 月受理後，迄至76年
        7 月1 日對此罪部分發布通緝等情，已如前述；另同上
        署檢察官開始實施偵查日為73年4 月19日，此亦有同上
        署73年度偵字第5268號卷內所載之收案日期在卷足憑。
        是本件被告自76年7 月1 日起發布通緝，迄至94年11月
        4 日，已逾2 年6 月，故計算被告所犯之詐欺得利罪之
        追訴權時效期間應為12年6 月，但仍須扣除通緝前之偵
        審期間（同上署於73年4 月21日受理開始偵查，73年7
        月18日提起公訴，並自73年8 月7 日由本院受理而繫屬
        ，嗣於76年7 月1 日發布通緝。）。因此，本件被告上
        開被訴詐欺得利罪部分之追訴權時效完成日，應係於88
        年12月4 日為追訴權時效完成日，況迄今係95年2 月下
        旬，揆諸上開刑事訴訟法第303 條第2 款規定及說明，
        本件被告此部分犯罪事實爰不經言詞辯論，逕為免訴之
        諭知。
四、按檢察官係代表國家而非個人提起公訴，依檢察一體原則以
    觀，到庭之公訴檢察官如發現起訴書認事用法或事實記載有
    明顯錯誤或不明瞭處，自得本於自己確信之法律見解，於論
    告時變更起訴之法條或刪除、更正部分記載，或另為適當之
    主張。必要時，更得依刑事訴訟法第269 條規定，以撤回書
    敘述理由請求撤回起訴，最高法院92年度臺上字第5925號判
    決意旨可資參照。經查，本件公訴意旨另略以：被告甲○○
    為鑫謙營造工程股份有限公司負責人，於72年3 月間，該公
    司承建高雄市政府果貿國民住宅部分工程，再將其中甲標木
    門部份轉標由建樺企業有限公司承包，雙方訂立契約，由建
    樺公司負責人乙○○交付高雄市第一信用合作社第39193 號
    、面額45萬元，上蓋有乙○○印章，惟未填載日期之空白支
    票1 張作為押標金。詎73年4 月間，被告雖知未得乙○○之
    授權，仍將該支票上之日期偽載為73年4 月30日，完成發票
    行為後交付他人抵債據以行使（詳如附件之起訴書犯罪事實
    欄二、部分所示之被告被訴涉有刑法第201 條第1 項、第2
    項行使偽造有價證券罪），因認被告另涉有行使偽造有價證
    券罪嫌之數罪併罰部分，業經檢察官於95年2 月6 日向本院
    撤回起訴，並有同上署檢察官撤回起訴書1 份在卷可憑，此
    部分既經撤回起訴，依無訴無裁判原理及不告不理原則，本
    院自毋庸再以審究，併此敘明。
五、至於臺灣高雄地方法院檢察署73年度偵字第12309 號、74年
    度偵字第8533號之移送併案審理案件，與上開起訴案件（73
    年度偵字第5268、5912、6702、7240、7999號）為不經言詞
    辯論，逕為免訴之諭知，二者間因而不生裁判上一罪之法律
    事實同一關係，是上揭移送併案審理之73年度偵字第12309
    號案件（即被告甲○○所屬鑫謙公司於72年3 月1 日，與互
    豐企業行簽訂承攬嘉義國泰大樓模板工程後，再委由告訴人
    曾文泰承包該工程，並由告訴人曾文泰提供未載明支票之票
    載日而面額10萬元作為履約工程品質保證，詎於73年間完工
    後，被告非但未將上開未載明票載日之空白支票退還，尚且
    私自侵占，並進而擅自填寫支票票載日為73年6 月12日，並
    擅自提示予臺灣省合作金庫，而被退票部分），與同上署74
    年度偵字第8533號案件（即被告甲○○於70年間之不詳地點
    ，冒用劉水定之名義，偽造劉水定署名而填具70年度薪資扣
    繳憑單，虛報劉水定在金億公司領有11萬7 千元之薪資部分
    ），均應退回而由檢察官續行偵辦為宜，附此敘明。
據上論斷，應依刑事訴訟法第302 第2 款及第4 款、第307 條規
定，判決如主文。
中    華    民    國    95    年    3     月    2     日
                  刑事第三庭  審判長法  官  張意聰
                                    法  官  郭瓊徽
                                    法  官  施添寶
中    華    民    國    95    年    3     月    3     日
以上正本證明與原本無異。
如不服本判決，應於收受送達後10日內向本院提出上訴書狀。
                                    書記官  陳威志


司法院資訊處製作；財團法人民間司法改革基金會備份。
